【裁判字號】    88,上易,5417
【裁判日期】    890407
【裁判案由】    詐欺
【裁判全文】
臺灣高等法院刑事判決                          八十八年度上易字第五四一七號
    上訴人  即
    自  訴  人  丙○○
    被      告  甲○○
    被      告  乙○○
    共      同
    選任辯護人  丁榮聰
右上訴人因被告詐欺案件，不服臺灣台北地方法院八十八年度自字第一九四號，中華
民國八十八年十月二十一日第一審判決，提起上訴，本院判決如左：
    主  文
上訴駁回。
    理  由
一、本案經本院審理結果，認為第一審判決認為無法證明被告甲○○、乙○○犯罪，
    諭知無罪之判決，經核並無不合，應予維持，並引用第一審判決書記載之理由。
    （如附件）
二、自訴人上訴意旨略以：
    （一）、被告甲○○於八十三年九月一日，以其前所借一百二十萬元無力清償，
            開票續借一百二十萬元，係以蓋錯印鑑之支票換回前已到期之支票，此
            有借據二張及退票理由單在卷可查，其換回支票，係延緩自訴人獲悉受
            騙之時間，且其以個人支票換回公司之支票，以利公司股權之轉讓。
    （二）、原判決第三頁第十三行起謂利息支票與本金支票當中相隔三號，中間尚
            有二張支票，故非係同時間開具，但該中間二張支票究竟是開付他人抑
            或犯罪猶豫而作廢，二者大相徑庭，原審未予查究即認定並非同時間開
            具，顯有不當。
    （三）、原判決雖又謂「被告甲○○除已將借款及續借同時交付自訴人清償完畢
            後，並已陸續歸還六萬元，另當庭表示清償之意....... 即無詐取自訴
            人財物之意圖....。」惟被告之犯罪行為於故意蓋錯印鑑當時即已發生
            ，縱事後彌補，亦屬事後行為。
    （四）、被告主張一時疏忽而蓋錯印鑑，應負舉證責任，被告未能舉證，其顯係
            故意為之。又被告發覺印鑑錯誤時，且明知該戶頭內並無存款，對自訴
            人又不聞不問，亦不謀解決之道，其顯有不法所有之意圖。
    （五）、被告雖非鉅富，但亦非全無清償能力，不僅有商業投資，存款利息，亦
            有車輛，一次全數清償或有困難，但若部分清償，達成和解，絕對有此
            能力，可見被告存有詐騙之意圖。
    認為原判決為無罪之諭知，顯有未洽，指摘原判決不當，請求撤銷改判等語。
三、按刑法第三百三十九條第一項詐欺罪之成立，以意圖為自己或第三人不法所有，
    以詐術使人將本人或第三人之物交付為要件。所謂以詐術使人交付，必須被詐欺
    人因其詐術而陷於錯誤，若其所用方法，不能認為詐術，亦不致使人陷於錯誤，
    即不構成該罪，最高法院四十六年台上字第二六０號判例意旨已有明示。
四、經查：
    （一）、被告甲○○於八十三年三月一日，確有向自訴人借款一百二十萬元之事
            實，除自訴人指訴外，並有自訴人提出之借據、華僑商業銀行面額一百
            二十萬元到期日八十三年九月一日之支票影本各一紙附卷可稽，（偵查
            卷第二頁、第三頁），但被告甲○○於前開債務返還期限屆至前，以尚
            有周轉之需另立借據，並預將續借至八十四年三月一日之十三萬元利息
            部份，於前開借款期限屆至前，由其持被告乙○○所開立之誠泰銀行面
            額十三萬元支票交自訴人兌領等情，亦為自訴人所是認，且自訴人於自
            訴狀內亦記載「被告與自訴人原有遠房姻親關係......故同意借款。」
            ，足見自訴人係因姻親間關係而借款予被告甲○○，被告甲○○並未施
            用詐術，自訴人亦非陷於錯誤而交付款項，是被告甲○○單純之借款行
            為，與詐欺之構成要件不合。又被告甲○○為向自訴人續借前開一百二
            十萬元本金，乃交付由被告乙○○所簽發之誠泰銀行面額一百二十萬元
            ，到期日八十四年三月一日之支票一紙，雖上開支票有印鑑不符、存款
            不足遭退票之情事，惟查被告乙○○於甲○○向自訴人借款或續借本金
            時，僅單純應甲○○之借票請求而提供票據，至於有關借貸之過程與細
            節並未參與等情，迭為被告甲○○及自訴人於原審供明，則被告乙○○
            所開具之票據中，縱面額一百二十萬元之支票，有印鑑章不符、存款不
            足而退票之情形，因被告乙○○對於前開借款等細節並未參與，且其亦
            非實際借款人，則被告乙○○縱有前開退票之情事，亦難執憑此，即可
            遽令被告乙○○負詐欺之刑責。
    （二）、上訴意旨雖一再指稱：「被告故將印鑑章蓋錯致遭退票」，而認定被告
            二人有詐欺之犯行，但原判決就此部分，已於理由三詳加說明，認為係
            「疏失蓋錯印章所致」，茲引用之，上訴人此部分之陳述，不足採信。
            又利息支票與本金支票當中相隔三號，中間尚有二張支票，其中ＫＣ0
            000000，面額五萬元，係於八十三年九月六日，經提示獲付款，
            而ＫＣ0000000支票，迄今並無提示紀錄，此有誠泰銀行松江分
            行八十九年一月十日誠泰銀（江）字第二號函在卷可查，至於該二張支
            票究竟是簽發予何人或其用途為何？與被告等是否成立犯罪，亦無關連
            。
    （三）、被告二人並未施用詐術，自訴人亦非陷於錯誤而交付借款，已如前述，
            是被告雖僅清償部分借款，甚且渠等尚有部分財產，不思與自訴人成立
            和解，亦僅債務不履行而已，究不能以此遽認被告等有詐欺犯行。
五、此外，查並無其他積極證據足以證明被告二人確有自訴人所指之詐欺犯行，原審
    以無法證明被告二人犯罪，而諭知被告甲○○、乙○○無罪之判決，並無不合，
    茲自訴人上訴，猶以上開意旨指摘原判決不當，請求撤銷改判云云，為無理由，
    應予駁回。
據上論斷，應依刑事訴訟法第三百六十八條、第三百七十三條，判決如主文。
中      華      民      國      八十九      年     四     月     七     日
                              臺灣高等法院刑事第二十四庭
                                  審判長法  官  陳  貽  男
                                        法  官  帥  嘉  寶
                                        法  官  李  世  貴
右正本證明與原本無異。
不得上訴。
                                        書記官  魏  汝  萍
中      華      民      國      八十九      年     四     月     八     日
附件：
臺灣臺北地方法院刑事判決                          八十八年度自字第一九四號
    自  訴  人  丙○○  住台北市○○○路○段二七三號四樓之二
    被      告  甲○○  男  三十六歲（民國○○○年○月○日生）
                        住台北市○○路○段二二一巷六弄五號二樓
                        身分證統一編號：Ｚ000000000號
    選任辯護人  丁榮聰律師
    被      告  乙○○  男  二十八歲（民國○○○年○○月○○日生）
                        住台北市○○○路○段二四八巷十九號五樓之二
                        居台北市○○○路○段二八三巷十九弄九號三樓
                        身分證統一編號：Ｚ000000000號
右列被告等因詐欺案件，經自訴人提起自訴，本院判決如左：
    主  文
甲○○、乙○○均無罪。
    理  由
一、自訴意旨：如附件自訴狀影本所示。
二、按犯罪事實應依證據認定之，無證據不得推定其犯罪事實。又不能證明被告犯罪
    者，應諭知無罪之判決，刑事訴訟法第一百五十四條、第三百零一條第一項分別
    定有明文。次按刑事訴訟法上所謂認定犯罪事實之證據，係指足以認定被告確有
    犯罪行為之積極證據而言，該項證據自須適合於被告犯罪事實之認定，始得採為
    斷罪資料；如未能發現相當證據，或證據不足以證明，自不能以推測或擬制之方
    法，以為裁判之基礎。又刑法第三百三十九條第一項詐欺取財罪之成立，係以行
    為人於客觀上施用詐術使人陷於錯誤，並於行為之初，即意圖為自己不法之所有
    ，為其構成要件，且債務人於債之關係成立後，如有債務不履行之情形，苟無足
    以證明其債之關係發生時自始故意藉此從事財產犯罪之積極證據，仍不得僅以債
    信違反之客觀事實，推定債務人自始有詐欺取財之犯意。
三、本件自訴人認被告甲○○、乙○○二人共同涉犯刑法第三百三十九條第一項之詐
    欺取財罪嫌，無非係以被告甲○○於八十三年三月一日向自訴人以經商需要為由
    ，借款新台幣（下同）一百二十萬元，雙方並立借據約定於八十三年九月一日返
    還借款，而甲○○亦持其弟即被告乙○○開具之華僑商業銀行八十三年九月一日
    到期之支票供為清償之用，詎於八十三年八月三十一日前開債務屆期前，被告甲
    ○○因尚有資金困難，乃懇求自訴人續借該一百二十萬元，並簽發由被告乙○○
    所開具之台北市第三信用合作社（已改制為誠泰商業銀行，下稱誠泰銀行），面
    額各一百二十萬元、十三萬元（利息部份），到期日各為八十四年三月一日、八
    十三年九月三日之支票二紙，其中面額一百二十萬元支票，因乙○○故將印鑑章
    蓋錯致遭退票，有該票據及退票理由單影本各一紙為其主要論據。訊據被告甲○
    ○、乙○○二人均堅決否認有何詐欺之犯行，被告甲○○辯稱：伊確有於前揭時
    地向自訴人借款一百二十萬元，並簽立借據為證，八十三年九月一日前開借款期
    限屆至前，伊為續借上開本金，雖先後有交付乙○○簽發之票據二紙予自訴人，
    惟僅利息部分之支票係於簽立借據同時交付自訴人，至於面額一百二十萬元支票
    ，則係伊於八十三年八月三十一日簽立借據後數日，乙○○另行開具後，始由伊
    交付自訴人收執，並填載於借據內，故該支票之退票，純係因乙○○於其他銀行
    尚有支票戶頭，一時疏失蓋錯印章所致，況伊若有詐取財物之意思，則前開債務
    於八十三年九月一日屆至時，理應逃匿而去，亦豈會另行簽立借據，繳付利息等
    語，被告乙○○則辯稱：伊雖因甲○○之請求，而開立支票供作借款之擔保，惟
    伊支票戶頭有數個，信用均很好，上開遭以印鑑不符而退票之票據，係因伊疏失
    蓋錯印章所致，況該支票跳票之理由，除印鑑章不符外，尚有存款不足，而伊若
    有詐騙之意，僅存款不足即可跳票，豈需蓋錯印鑑章等語，經查：被告甲○○於
    八十三年三月一日確有向自訴人借款一百二十萬元之事實，除為自訴人當庭所供
    認外，復有自訴人庭呈之借據、華僑商業銀行面額一百二十萬元到期日八十三年
    九月一日之支票影本各一紙附卷可稽，則被告甲○○於前開債務返還期限屆至前
    ，以尚有周轉之需另立借據，並預將續借至八十四年三月一日之十三萬元利息部
    份，於前開借款期限屆至前，由其持被告乙○○所開立之誠泰銀行面額十三萬元
    支票交自訴人兌領之行為，已難認其於八十三年三月一日向自訴人借款之初，即
    有圖取自訴人財物之不法意思。又被告甲○○為向自訴人續借前開一百二十萬元
    本金，乃交付由被告乙○○所簽發之誠泰銀行面額一百二十萬元，到期日八十四
    年三月一日之支票一紙，雖上開支票有印鑑不符、存款不足遭退票之情事，惟查
    被告乙○○於甲○○向自訴人借款或續借本金時，僅單純應甲○○之借票請求而
    提供票據，至於有關借貸之過程與細節並未參與等情，迭為被告甲○○及自訴人
    所是認，則被告乙○○所開具之票據中，縱面額一百二十萬元之支票，有印鑑章
    不符、存款不足而退票之情形，因乙○○對於前開借款等細節並未參與，且其亦
    非實際借款人，則被告乙○○縱有前開退票之情事，亦難執憑此，即可遽令乙○
    ○負共同詐欺之刑責。再者，被告乙○○確有以其個人或公司名義在誠泰商業銀
    行、華僑商業銀行、中華商業銀行開立支票存款戶之事，此除為其於本院審理時
    供述明確外，復為自訴人所不否認，且亦有誠泰銀行八十八年三月九日以誠泰銀
    （江）字第十一號函覆本院有關支票存款往來交易明細資料、自訴人庭呈由乙○
    ○所簽發之華僑商業銀行支票影本在卷可憑，則被告乙○○辯稱上開遭以印鑑不
    符而退票之票據，為其因疏失蓋錯印章所致，即非無可能。又依自訴人所庭呈於
    八十三年八月三十一日與被告甲○○所立借據觀之，當中記載：「茲開立台北第
    三信用合作社（誠泰銀行）甲存帳戶000000000000之支票一張，金
    額新台幣一百二十萬元正，支票號碼ＫＣ0000000，做為歸還本借據之借
    款所用」之文字部分，顯與前後緊接之文字字跡顏色深淺度有不同之差異，此在
    立借據時，若為筆墨用盡更換用筆所致，則理應於上開文字記載後之緊接「中華
    民國八十三年八月三十一日」部分，應有相同字跡顏色之記載方符常情，按借據
    自八十三年八月三十一日由被告甲○○交付予自訴人後，即為自訴人所持有，此
    迭為自訴人與被告甲○○所是認，而該借據有關字跡顏色不同之文字記載，即與
    一般更換用筆書寫之常態有違，且上開一百二十萬元支票若為被告甲○○於八十
    三年八月三十一日連同利息支票所交付，以一般人使用票據之簽發習慣，屬同銀
    行之甲種支票存款戶，若有連續且同時簽發票據之必要時，票據編號通常將因發
  票人之連續簽發而緊接，觀之卷內自訴人庭呈由甲○○所交付之乙○○填載之誠
    泰銀行支票一紙與誠泰銀行函附之利息支票相較，其中利息支票，支票號碼為：
    ＫＣ0000000號，清償借款之一百二十萬元支票部分，票據號碼則為：Ｋ
    Ｃ0000000號，當中相隔三號，益足見被告乙○○所簽發之上開二紙票據
    ，非係同時間開具無訛，則被告甲○○辯稱：上開一百二十萬元支票係於八十三
    年八月三十一日簽立借據後數日，始另由乙○○簽發後，交伊持往自訴人家中交
    付，並填載於借據內等事實，自堪採信。而上開支票既非同時開具，亦足見被告
    甲○○於續借前開本金時，並無任何使被告乙○○故將印鑑章蓋錯而詐取自訴人
    財物之犯意甚明。參以被告甲○○於上開票據退票後，對於積欠自訴人一百二十
    萬元之借款債務既均承認，且自八十三年三月一日起至八十四年三月一日續借期
    限屆至時，被告甲○○除已將借款利息於借款及續借同時交付自訴人清償完畢外
    ，並已陸續歸還六萬元，另當庭表示清償之意思，而自訴人亦無因上開票據之退
    票致其對甲○○民事之借款法律關係消滅，此在被告甲○○於八十三年三月一日
    借款之初，若存有詐取自訴人財物之不法意圖，其當無於前開借款期限屆至前，
    猶仍立借據並續繳未到期利息之理，是本件被告甲○○於借款之初，即無詐取自
    訴人財物之意圖，而於續借前開借款時，有關由乙○○所簽發之面額一百二十萬
    元本金部分，復無證據證明係與利息支票同時開具，且故意使本金支票不獲兌現
    ，則縱其前開具之利息支票部分有兌現，而後開具之支票遭以印鑑不符、存款不
    足而退票，因此借貸關係之不履行，純屬民事上之法律爭執，是自難僅憑此即可
    逕認被告二人有詐騙之故意。此外，復查無其他積極證據足證被告二人確有自訴
    人所指訴詐欺之犯行，不能證明渠等犯罪，自應為無罪之諭知。
四、有關公訴人移送併辦部分，因與自訴人自訴之犯罪事實同一、被告同一，顯屬同
    一案件，應為自訴事實範圍所涵蓋，爰不將併辦部分退回，附此敘明。
據上論斷，應依刑事訴訟法第三百四十三條、第三百零一條第一項，判決如主文。
中      華      民      國    八十八      年      十      月    二十一  日
                                        臺灣臺北地方法院刑事第七庭
                                            審判長  法  官  洪曉能
              法  官  許紋華
                                                    法  官  蔡世祺
右正本證明與原本無異。
如不服本判決，應於判決送達後十日內，向本院提出上訴狀。
                                                    書記官  李文椿
中      華      民      國    八十八      年      十      月    二十二  日


司法院資訊處製作；財團法人民間司法改革基金會備份。
